【裁判字號】    92,訴,299
【裁判日期】    920626
【裁判案由】    請求退稅
【裁判全文】
臺中高等行政法院判決                            九十二年度訴字第二九九號
                              .
    原      告  甲○○
    被      告  南投縣政府稅捐稽徵處
    代  表  人  乙○○
    訴訟代理人  丙○○
                丁○○
右當事人間因請求退稅事件，原告不服財政部中華民國九十二年二月六日台財訴字第
○八九○○五四六七四號（案號：第八九三六八八號）再訴願決定，提起行政訴訟。
本院判決如左︰
    主  文
原告之訴駁回。
訴訟費用由原告負擔。
    事  實
甲、事實概要：原告受贈坐落南投縣南投市○○段第一五一八地號土地（面積五七七
    平方公尺），於民國八十五年十二月二十九日向被告辦理所有權移轉現值申報，
    該筆土地使用分區為「南投（南崗地區）都市計畫部分農業區○○○道路用地」
    ，被告按一般稅率課徵土地增值稅新臺幣（下同）四六０、三四八元。嗣該筆土
    地分割為一五一八地號（農業區、面積二一八平方公尺）及一五一八—一地號（
    道路用地、面積三五九平方公尺）等二筆土地，其中第一五一八地號土地為農業
    區，符合行為時土地稅法第三十九條之二第一項規定之免稅要件，原告亦於八十
    六年六月五日申經被告准予免徵土地增值稅一三０、一八二元，並核退在案。原
    告復於八十八年十二月二十一日向被告申請退還上揭第一五一八—一地號（編定
    為道路用地）土地移轉時已繳納之土地增值稅，經審查結果，該筆土地贈與移轉
    時為南投（南崗地區○○市○○道路用地，與上揭免稅條款規定之要件不符，爰
    以八十八年十二月二十九日投稅財字第八七一九五號函否准所請，原告不服，提
    起訴願、再訴願均遭駁回，乃提起本件行政訴訟。
乙、兩造爭點及陳述：
壹、原告方面：
一、聲明：求為判決：(一)再訴願、訴願、復查決定及原處分均撤銷，並依法退還土地
    增值稅三三○、一六六元及其利息。(二)訴訟費用由被告負擔。
二、陳述：
  (一)原告於民國八十五年十二月十九日受贈坐落南投縣南投市○○段一五一八地號農
    地，依當時法令規定既有免徵土地增值稅之規定，被告未周延詳審法令，迭經原
    告申請復查、訴願、再訴願，被告對法令不予詳查，又一再以土地免徵土地增值
    稅生效日始自八十六年五月二十三日抗辯而駁回，原告甚難甘服，爰依法提起行
    政訴訟。
  (二)按作農業用途之土地雖經都市計畫列為非農業區，惟在該都市計畫之細部計畫未
    完成前，或道路用地未徵收補償前，均有依法免徵土地增值稅之適用，為下列法
    令明確規定：
  1.依案發時土地稅法規定，免徵土地增值稅。土地稅法第三十九條規定被徵收之土
    地，免徵土地增值稅；同法第三十九條之二第一項規定，農業用地在依法作農業
    使用時，移轉與自行耕作之農民，繼續耕作者，免徵土地增值稅。
  2.財政部八十三年十一月廿九日台財稅第八三○六二五六八二號函，細部計畫未完
    成前，即應依原農地免徵土地增值稅。
  3.都市計畫法第五十一條規定：依本法指定之公共設施保留地：：但得繼續為原來
    之使用。既得繼續原來之使用，即應依原來用農業用地免徵土地增值稅。
  (三)原告受贈之農地雖經南投南崗地區都市計畫（六九、十、十八）劃為農業區道路
    用地，惟依當時法令規定，在細部計畫未完成前或道路用地未徵收補償前，均應
    依原農業用地免徵土地增值稅。玆據南投縣南投市公所九十二年三月二十八日投
    市工字第○九二○○○六六八一號函復，南投（南崗地區）都市計畫尚未研擬細
    部計畫，則原告受贈之農業用地雖列為道路用地，仍有依原農業用地免徵土地增
    值稅之適用。本件八十五年辦理農地贈與時，稅捐機關曾要求原告帶領稅捐人員
    到受贈農地檢查是否全數作農業使用，經拍照存證，確係每筆皆作農業使用，無
    任一筆農地作道路或其他使用，迄今為止，均仍作農業使用。
  (四)系爭第一五一八—一地號土地，係於八十六年三月始細部完成，由一五一八地號
    農地分割而來。其分割後之使用分區○○○道路用地，有土地登記簿謄本可證。
    依據八十三年十一月二十八日行政院台財第四四五三三號函、八十三年十一月二
    十九日財政部台財稅第八三０六二五六八二號函釋規定，農業用地在細部計畫尚
    未完成前，仍應依原來之土地使用分區別（或用地別）管制，而視為農地，免徵
    土地增值稅。本件於八十五年十二月辦理一五一八地號農地時，中二高細部計畫
    尚未完成，無法辦理分割，稅捐機關無法確實區分農地之位置、面積、地價，應
    引用八十三年十一月二十九日財政部台財稅第八三０六二五六八二號函釋規定，
    卻引用七十四年九月十三日台財稅第二二○○七號函農地與道路用地未辦分割前
    移轉先按一般稅率課徵。被告何不引用當時適時之八十三年十一月二十九日財政
    部台財稅第八三０六二五六八二號函釋規定，卻反引用已過時且違背當時土地稅
    法之七十四年九月十三日台財稅第二二○○七號函？究竟應引用何者，方屬正確
    ？被告應予說明。本件行為發生於八十五年，依八十三年修正之土地稅法，本即
    應免徵土地增值稅，但被告卻引用七十四年台財稅第二二○○七號函為處理之依
    據，要求原告預繳土地增值稅，嗣於申請退稅時，被告又引用過時且錯誤之法條
    ，八十年三月十一日台財稅第八○○○四二五○一號函農地移轉免稅後，發現其
    已不屬於農地者，不得免稅之規定，斷章取義，不給退稅。其實本件係稅捐機關
    要求原告先行預繳土地增值稅，並非農地移轉免稅後，發現其已不屬於農地者，
    不得免稅之情形。
  (五)本件發生於八十五年，被告卻引用財政部八十六年三月十九日台財稅第八六一八
    八八八八六號函釋，其引用函釋之時效不當，且又斷章取義引述該函「農地經都
    市計畫變更編定後移轉屬於道路用地部分無免稅之適用」，予以適用。被告摘取
    其主旨中與本案無關之一部分解釋，以適用於本件，令原告在不懂其義下，不准
    原告免稅之請求。
  (六)本件一五一八地號農地原面積為五七七平方公尺，當時被告對原告依一般稅率預
    徵土地增值稅四六○、三四八元，嗣原一五一八地號分割出一五一八—一地號中
    二高道路用地，面積三五九平方公尺，占原農地之六二％，一五一八地號分割後
    剩二一八平方公尺（農地），占原整筆農地之三八％。若依被告所錯引之七十四
    年九月十三日台財稅第二二○○七號函，則應退原全部預繳土地增值稅款四六○
    、三四八元之三八％，但目前僅退還農地二八％之稅款，尚差十％，而計畫道路
    部分尚差六二％，計共三三○、一六六元。
  (七)被告誤課本件土地增值稅，自應依法退還土地增值稅為是。
貳、被告方面：
一、聲明：求為判決駁回原告之訴。
二、陳述：
  (一)按「已規定地價之土地，於土地所有權移轉時，應按其土地漲價總數額徵收土地
    增值稅。」、「農業用地在依法作農業使用時，移轉與自行耕作之農民繼續耕作
    者，免徵土地增值稅。」及「本法第三十九條之二第一項所稱依法作農業使用時
    及繼續耕作之農業用地，指左列土地：一、耕地：依區域計畫法編定之農牧用地
    ，或依都市計畫法編定為農業區、保護區之田、旱地目土地，或未依法編定而土
    地登記簿記載為田、旱地目之土地。二、耕地以外之其他農業用地：依區域計畫
    法編定之林業用地、養殖用地、水利用地、或都市計畫農業區、保護區及未依法
    編定而土地登記簿記載為林、養、牧、原、池、水、溜、溝八種地目之土地。」
    分別為行為時土地稅法第二十八條前段、第三十九條之二第一項及同法施行細則
    第五十七條第一項所明定。次按「……經依法發布為都市○○道路用地、市場區
    、停車場、水溝區或其他非農業用地，經再函准內政部八十年一月二十八日（八
    十）內地字第八九八七一三號函復，亦無免徵土地增值稅之適用」及「農地經都
    市計畫變更編定後移轉屬道路用地部分無免稅之適用。」亦為財政部八十年三月
    十一日台財稅第八０００四二五０一號函及八十六年三月十九日台財稅第八六一
    八八八八八六號函所明釋。
  (二)本件原告受贈坐落南投縣南投市○○段第一五一八地號土地（面積五七七平方公
    尺），於八十五年十二月二十九日向被告辦理所有權移轉現值申報，該筆土地使
    用分區為「南投（南崗地區）都市計畫部分農業區○○○道路用地」，被告按一
    般稅率課徵土地增值稅四六０、三四八元，並經原告繳納在案。嗣該筆土地分割
    為第一五一八地號（農業區、面積二一八平方公尺）及第一五一八—一地號（道
    路用地、面積三五九平方公尺）等二筆土地，其中第一五一八地號土地為農業區
    ，符合行為時土地稅法第三十九條之二第一項規定之免稅要件，原告亦於八十六
    年六月五日申經被告准予免徵土地增值稅一三０、一八二元，並核退在案。原告
    復於八十八年十二月二十一日向被告申請退還上揭第一五一八—一地號（編定為
    道路用地）土地移轉時已繳納之土地增值稅三三０、一六六元，經被告審查結果
    ，以該筆土地為都市○○道路用地，與行為時土地稅法第三十九條之二第一項規
    定之免稅要件不符，爰以八十八年十二月二十九日投稅財字第八七一九五號函否
    准所請，揆諸首揭規定，洵無不合。
  (三)原告主張系爭農地雖經南投（南崗地區）都市○○○○道路用地，惟據南投縣南
    投市公所九十二年三月二十八日投市工字第０九二０００六六八一號函復：「南
    投（南崗地區）都市計畫尚未研擬細部計畫」，依據財政部八十三年十一月二十
    九日台財稅第八三０六二五六八二號函釋規定，仍有原農業用地免徵土地增值稅
    之適用云云，資為爭議。查行為時土地稅法第三十九條之二第一項規定：「農業
    用地在依法作農業使用時，移轉與自行耕作之農民繼續耕作者，免徵土地增值稅
    。」所稱依法作農業使用時及繼續耕作之農業用地，依同法施行細則第五十七條
    第一項規定，係指耕地與耕地以外之其他農業用地。本件坐落南投縣南投市○○
    段第一五一八—一地號土地業經主管機關依法編定為「南投（南崗地區○○市○
    ○道路用地」，有南投市公所八十五年十月二十三日投市工字第三三八八九號及
    八十六年五月十二日投市工字第三一五七一號簡便行文表可稽，其非行為時土地
    稅法施行細則第五十七條第一項所指耕地與耕地以外之其他農業用地，事實要無
    爭議。至「農業用地經都市計畫變更為新市鎮特定區、住宅區或其他使用分區，
    在細部計畫尚未完成前，如經都市計畫主管機關認定，仍應依原來之土地使用分
    區別（或用地別）管制而視為農業用地，其於移轉或繼承時，仍有土地稅法第三
    十九條之二第一項及農業發展條例第三十一條規定之適用」固為財政部八十三年
    十一月二十九日台財稅第八三○六二五六八二號函所明釋，惟本案系爭土地係經
    都市計畫編定為「道路用地」，而非新市鎮特定區、住宅區或其他使用分區，依
    據首揭財政部八十六年三月十九日台財稅第八六一八八八八八六號函規定，尚無
    該部八十三年十一月二十九日台財稅第八三○六二五六八二號函釋免徵土地增值
    稅之適用。爰此，被告認其所請與行為時土地稅法第三十九條之二第一項規定之
    要件不符，否准其退還系爭土地所繳交土地增值稅，並無違誤，所訴核不足採。
  (四)末查土地稅法第三十九條第二項「依都市計畫法指定之公共設施保留地尚未被徵
    收前之移轉，準用前項規定，免徵土地增值稅。……」規定，係於八十六年五月
    二十一日經  總統修正公布，依土地稅法第五十九條「本法自公布日施行」及中
    央法規標準法第十三條「法規明定自公布或發布日施行者，自公布或發布之日起
    算至第三日起發生效力。」規定，上開條文生效日期為八十六年五月二十三日，
    惟原告係於八十五年十二月二十九日向被告辦理受贈系爭土地移轉現值申報，自
    無該條文規定之適用，原告持以主張免徵土地增值稅，於法不符，並予陳明。
  (五)綜上論結，本案提起行政訴訟，顯無理由，請判決如答辯聲明，以維稅政。
    理  由
一、按「已規定地價之土地，於土地所有權移轉時，應按其土地漲價總數額徵收土地
    增值稅。」、「農業用地在依法作農業使用時，移轉與自行耕作之農民繼續耕作
    者，免徵土地增值稅。」及「本法第三十九條之二第一項所稱依法作農業使用時
    及繼續耕作之農業用地，指左列土地：一、耕地：依區域計畫法編定之農牧用地
    ，或依都市計畫法編定為農業區、保護區之田、旱地目土地，或未依法編定而土
    地登記簿記載為田、旱地目之土地。二、耕地以外之其他農業用地：依區域計畫
    法編定之林業用地、養殖用地、水利用地、或都市計畫農業區、保護區及未依法
    編定而土地登記簿記載為林、養、牧、原、池、水、溜、溝八種地目之土地。」
    分別為行為時土地稅法第二十八條前段、第三十九條之二第一項及同法施行細則
    第五十七條第一項所明定。次按「……經依法發布為都市○○道路用地、市場區
    、停車場、水溝區或其他非農業用地，經再函准內政部八十年一月二十八日（八
    十）內地字第八九八七一三號函復，亦無免徵土地增值稅之適用」及「農地經都
    市計畫變更編定後移轉屬道路用地部分無免稅之適用。」亦為財政部八十年三月
    十一日台財稅第八０００四二五０一號函及八十六年三月十九日台財稅第八六一
    八八八八八六號函所明釋。
二、本件原告受贈坐落南投縣南投市○○段第一五一八地號土地（面積五七七平方公
    尺），於八十五年十二月二十九日向被告辦理所有權移轉現值申報，該筆土地使
    用分區為「南投（南崗地區）都市計畫部分農業區○○○道路用地」（附卷第三
    十三頁），被告按一般稅率課徵土地增值稅四六０、三四八元，並經原告繳納在
    案。嗣該筆土地分割為第一五一八地號（農業區、面積二一八平方公尺）及第一
    五一八—一地號（道路用地、面積三五九平方公尺）等二筆土地，其中第一五一
    八地號土地為農業區，符合行為時土地稅法第三十九條之二第一項規定之免稅要
    件，原告亦於八十六年六月五日申經被告准予免徵土地增值稅一三０、一八二元
    ，並核退在案。原告復於八十八年十二月二十一日向被告申請退還上揭第一五一
    八—一地號（編定為道路用地）土地移轉時已繳納之土地增值稅三三０、一六六
    元，經審查結果，該筆土地為都市○○道路用地，與行為時土地稅法第三十九條
    之二第一項規定之免稅要件不符，爰以八十八年十二月二十九日投稅財字第八七
    一九五號函否准所請等情，有土地登記簿謄本、土地增值稅繳款書、退稅申請書
    、退稅核定處理表、復函等附原處分卷可稽，堪信為真實。
三、原告雖主張系爭農地雖經南投（南崗地區）都市○○○○道路用地，惟據南投縣
    南投市公所九十二年三月二十八日投市工字第０九二０００六六八一號函復：「
    南投（南崗地區）都市計畫尚未研擬細部計畫」，依據財政部八十三年十一月二
    十九日台財稅第八三０六二五六八二號函釋規定，仍有原農業用地免徵土地增值
    稅之適用，被告不予引用，卻反引用已過時且違背當時土地稅法之七十四年九月
    十三日台財稅第二二○○七號函、八十年三月十一日台財稅第八○○○四二五○
    一號函，或引用尚未發布之財政部八十六年三月十九日台財稅第八六一八八八八
    八六號函釋，實有未當。且本件一五一八地號農地原面積為五七七平方公尺，嗣
    自原一五一八地號分割出一五一八—一地號道路用地，面積三五九平方公尺，該
    一五一八地號分割後剩二一八平方公尺（農地），占分割前原整筆農地之三八％
    。若依被告所引之七十四年九月十三日台財稅第二二○○七號函，則應退原全部
    預繳土地增值稅款四六○、三四八元之三八％，但目前僅退還農地二八％之稅款
    ，尚差十％，亦有未合云云。
四、經查依行為時土地稅法第三十九條之二第一項規定：「農業用地在依法作農業使
    用時，移轉與自行耕作之農民繼續耕作者，免徵土地增值稅。」所稱依法作農業
    使用時及繼續耕作之農業用地，依同法施行細則第五十七條第一項規定，係指耕
    地與耕地以外之其他農業用地。本件坐落南投縣南投市○○段第一五一八—一地
    號土地業經主管機關依法編定為「南投（南崗地區○○市○○道路用地」，有南
    投市公所八十五年十月二十三日投市工字第三三八八九號及八十六年五月十二日
    投市工字第三一五七一號簡便行文表附原處分卷可稽，其非行為時土地稅法施行
    細則第五十七條第一項所指耕地與耕地以外之其他農業用地，甚為明確。關於「
    農業用地經都市計畫變更為新市鎮特定區、住宅區或其他使用分區，在細部計畫
    尚未完成前，如經都市計畫主管機關認定，仍應依原來之土地使用分區別（或用
    地別）管制而視為農業用地，其於移轉或繼承時，仍有土地稅法第三十九條之二
    第一項及農業發展條例第三十一條規定之適用」固為財政部八十三年十一月二十
    九日台財稅第八三○六二五六八二號函明釋有案，惟本案系爭土地係經都市計畫
    編定為「道路用地」，而非新市鎮特定區、住宅區或其他使用分區，依據首揭財
    政部八十六年三月十九日台財稅第八六一八八八八八六號函規定，尚無該部八十
    三年十一月二十九日台財稅第八三○六二五六八二號函釋免徵土地增值稅之適用
    。而該台財稅第八六一八八八八八六號函雖發布於八十六年三月十九日，在本件
    贈與時之後，依司法院釋字第二八七號解釋「行政主管機關就行政法規所為之釋
    示，係闡明法規之原意，固應自法規生效之日起有其適用。」之意旨，上開解釋
    既係在闡明法規之原意，自應自法規生效之日起有其適用；又財政部七十四年台
    財稅第二二○○七號函係就農地與道路用地未辦分割前移轉先按一般稅率課徵而
    為規定（按該號函已因另有七七年台財稅第七七○三二三○四五號函示可資適用
    ，故八十八年版之土地稅法令彙編未再予列入），與土地稅法於八十三年一月七
    日修正第三十九條（係關於被徵收之土地，免徵土地增值稅之相關規定）、第三
    十九條之一（係有關區段徵收之土地，以現金補償其地價者，免徵其土地增值稅
    等相關規定）（該年僅修正上開二條文，參見原處分卷第二二頁）之有關規定，
    為分屬不同之事項，並不互相衝突，自不因土地稅法於八十三年有所修正，而不
    得引用，此參照財政部八十八年版之土地稅法令彙編載明未再予列入，並非予刪
    除，亦可得知。故原處分予以引用上開相關財政部函釋，並無原告所稱不該引用
    而予以引用，及該予引用，卻又不予引用之情形。又土地稅法第三十九條第二項
    「依都市計畫法指定之公共設施保留地尚未被徵收前之移轉，準用前項規定，免
    徵土地增值稅。……」規定，係於八十六年五月二十一日經總統修正公布，依土
    地稅法第五十九條「本法自公布日施行」及中央法規標準法第十三條「法規明定
    自公布或發布日施行者，自公布或發布之日起算至第三日起發生效力。」規定，
    上開條文生效日期為八十六年五月二十三日，惟原告係於八十五年十二月二十九
    日向被告辦理受贈系爭土地移轉現值申報，自無該條項規定之適用，原告持以主
    張免徵土地增值稅，自非有據。至有關退稅係依面積及單價計算，原告單以面積
    計算其退稅金額比例，指未全退稅，亦有未合。從而本件原處分以分割後，其中
    第一五一八地號土地為農業區，符合行為時土地稅法第三十九條之二第一項規定
    之免稅要件，原告亦於八十六年六月五日申經被告准予免徵土地增值稅一三０、
    一八二元，並核退在案，乃原告復於八十八年十二月二十一日向被告申請退還上
    揭第一五一八—一地號（編定為道路用地）土地移轉時已繳納之土地增值稅，惟
    該筆土地贈與移轉時為南投（南崗地區○○市○○道路用地，與首揭免稅條款規
    定之要件不符，爰予否准所請，核無違誤，訴願、再訴願決定遞予維持，亦無不
    合，原告請求予以撤銷，並退還土地增值稅三三○、一六六元及其利息云云，核
    無理由，應予駁回。
據上論結，本件原告之訴為無理由，依行政訴訟法第一百九十五條第一項後段、第九
十八條第三項前段，判決如主文。
中    華    民    國    九  十  二    年    六    月    二   十   六    日
                 臺 中 高 等 行 政 法 院   第 三 庭
                                    審 判 長 法  官  王  茂  修
                                             法  官  莊  金  昌
                                             法  官  許  金  釵
右正本證明與原本無異。
如不服本判決，應於判決送達後二十日內向本院提出上訴書狀，其未表明上訴理由者
，應於提起上訴後二十日內向本院提出上訴理由書（須依對造人數附具繕本）；如於
本判決宣示或公告後送達前提起上訴者，應於判決送達後二十日內補提上訴理由書（
須附繕本）。未表明上訴理由者，逕以裁定駁回。
提起上訴應預繳送達用雙掛號郵票拾份（每份三十四元)。
中    華    民    國    九   十   二    年    六    月     二 十 七     日
                                    法  院 書 記 官  朱  敏  諄


司法院資訊處製作；財團法人民間司法改革基金會備份。
